【裁判字號】    98,家訴,16
【裁判日期】    980818
【裁判案由】    分割遺產
【裁判全文】
臺灣彰化地方法院民事判決              98年度家訴字第16號
原      告  庚○○
被      告  辛○○
            乙○○
            丙○○
            戊○○
            己○○
            丁○○
上列當事人間請求分割遺產事件，本院於中華民國98年8月4日言
詞辯論終結，判決如下：
    主      文
兩造就被繼承人壬○○○○所遺如附表一、二所示土地及房屋之
遺產，應依如附表一、二所示方法分割。
兩造就被繼承人壬○○○○所遺如附表三、四所示存款及有價證
券之遺產，應依如附表三、四所示方法分割。
訴訟費用新台幣壹萬參仟柒佰柒拾壹元由原告及被告等六人依各
七分之一比例負擔。
    事實及理由
一、原告主張：
（一）被繼承人壬○○○○於民國（下同）97年6月4日死亡，原
      告及被告等為其法定繼承人，就係爭遺產之應繼份各為1/
      7。被繼承人遺有遺產如下：(1)台中市○區○○○段0173
      之0003地號，地目建，面積1,744平方公尺，權利範圍：
      10,000分之247；(2)台中市○○區○○段0078之0266地號
      ，地目建，面積1平方公尺，權利範圍：10,000分之247；
      (3)台中市○區○○里○○路60號之房屋，權利範圍：全部
      ；(4)台灣銀行員林分行之存款新台幣（下同）2, 477,556
      元；(5)玉山金融控股股份有限公司之股票，計217,933股
      （依98年3月23日收盤價每股8元計算，其價值為1,743,
      464元）。上開遺產土地已辦理公同共有繼承登記，由原
      告與被告等人公同共有。本件被繼承人壬○○○○並無訂
      立分割遺產方法或禁止分割遺產之遺囑，且兩造間亦無訂
      立分割遺產方法或禁止分割遺產之協議，為兩造迄今均無
      法達成分割協議。是原告以本訴為終止公同共有關係之意
      思表示，依法訴請判決分割遺產。
（二）本件被繼承人所持有股票，乃原告出資所購得，是原告於
      80年10月16日匯款260萬元至訴外人許世雄之帳戶，由其
      代為以被繼承人之名義所購得。今被繼承人既已先行離開
      人世，上開股票理應由原告繼承始較為妥適。
（三）被繼承人往生後，所有之喪葬費用（包括墓地費用、禮儀
      公司之費用等）合計699,945元，皆由原告先行墊付。原
      告認為前開費用應自被繼承人所遺留之存款中返還予原告
      。因此，原告主張原告應分得存款中之70萬元，其他剩餘
      之存款則由其他繼承人均分之。
（四）前開(1)台中市○區○○○段0173之0003地號土地；(2)台中
      市○○區○○段0078之0266地號土地；(3)台中市○區○○
      里○○路60號之房屋，原告願意由被告等平均繼承，如附
      表一、二所示。，並聲明：判決如主文所示。
（五）對被告抗辯之陳述：關於被繼承人所遺留首飾已分給被告
      六人。80年10月16日伊用台灣企銀匯款260萬元要許世雄
      買股，但他買成被繼承人的名字，當時伊不滿，但因基於
      夫妻關係，伊才沒計較。
二、被告方面：
（一）被告辛○○、乙○○、丙○○部份：之前跟原告都在代書
      那辦理，其餘三個妹妹不同意，才無法圓滿解決。希望喪
      葬費用由原告負擔。有關龍巖人本部份，實際上為23萬元
      ，禮儀用品52000元不清楚，就喪葬費用所知約69萬元，
      沒有超過七十萬元。玉山股票是被繼承人出的錢，因他們
      財產共有沒有分誰的，被繼承人生病時都是原告跑銀行，
      被繼承人沒有經手，對玉山股票股息一百多萬元也沒有經
      手，所以認為錢是被繼承人的。被繼承人生前交代有十幾
      條項鍊，但都沒有看到。原告在被繼承人出殯前就把不動
      產過繼到伊哥哥名下，尤其是被繼承人打拼出來的一間房
      ，我們不能接受這樣事情。
（二）被告戊○○、丁○○、己○○部分：
    (1)被繼承人名下房屋自20年前即出租，租金皆由原告收取迄
      今。被繼承人所留首飾是要留給女兒留作紀念，如此原告
      卻如此刁難。且被繼承人葬喪費用由被繼承人退休金支付
      ，但奠儀費用約二、三十萬確由原告收取，故拒絕給付喪
      葬費用。
    (2)否認原告所稱被繼承人所遺留之首飾已分給被告等人，實
      際上原告僅拿二條項鍊給大姐、二姐，伊所拿到的首飾都
      是假的，故伊沒有拿，還留在原告那邊。台中房子的租金
      都由原告收取，原是為照顧被繼承人，但後來被繼承人所
      需之營養針、洗腎專用奶粉都是由被繼承人的退休金支付
      。被繼承人之喪葬費用，原告竟主張由被繼承人之退休金
      去支付，原告實已忘記被繼承人生前對其之全心付出。被
      繼承人生前所有薪俸均交由原告管理，雖原告提出匯款證
      明，但仍以被繼承人名義購買股票，現被繼承人往生，此
      部份應歸於被繼承人之遺產。
    (3)原告自80年玉山股票配股、配息至97年止，皆拿被繼承人
      印章領取並存入自己帳戶，僅知玉山銀行91年配股41,308
      股、93年配股6,291股及配息209,680元、94年配股5,983
      股及配息219,381元、95年配股4,108及配息205,418元、
      96年及97年則未知。故截至98年總股票總數217,933股，
      股票已由原先認購增至目前為220張，光配息就達60幾萬
      元，因此夫妻共同投資之玉山股票早已回本。故請求將原
      告及被繼承人所有法定財產之半數，列入遺產分配之，並
      請求察明台中市○○路60號自83年以後之租金收入。
三、本件被告經合法通知，均未於最後言詞辯論期日到場，核無
    民事訴訟法第三百八十六條所列各款情形，爰依原告之聲請
    ，由其一造辯論而為判決。
四、得心證之理由：
（一）原告上開主張兩造為被繼承人壬○○○○之繼承人，被繼
      承人留有上開遺產之事實，業據其提出繼承系統表、戶籍
      謄本七件、遺產稅免稅證明書影本、土地登記謄本二件、
      建物登記謄本暨房屋稅籍證明書、台灣銀行存款餘額證明
      書、證券資料等件為證，被告辛○○、乙○○、丙○○、
      戊○○、丁○○、己○○則否認原告主張，並以上詞置辯
      ，惟均未提出證明以實其說，經本院核原告提出之繼承系
      統表及戶籍謄本等文件，兩造均為被繼承人壬○○○○之
      繼承人無誤，兩造對此亦不爭執，而被繼承人壬○○○○
      之遺產部分，被告雖辯稱：原告在被繼承人出殯前就把不
      動產過繼到伊哥哥名下云云，然未提出證明，且既非被繼
      承人名義．若另有糾紛自應循法律程序確定為遺產後再行
      分割；至被告復稱被繼承人生前交代有十幾條項鍊，但都
      沒有看到等詞，然未能詳列明細，亦不能提出確有上開遺
      產之證明，原告亦稱已分配給被告等語，即非本件分割遺
      產之範圍；又被告被繼承人名下房屋自20年前即出租，租
      金皆由原告收取迄今，請求察明台中市○○路60號自83年
      以後之租金收入，原告自80年玉山股票配股、配息至97年
      止，皆拿被繼承人印章領取並存入自己帳戶，僅知玉山銀
      行91年配股41,308股、93年配股6,291股及配息209,680
      元、94年配股5,983股及配息219,381元、95年配股4,108
      及配息205,418元、96年及97年則未知。故截至98年總股
      票總數217,933股，股票已由原先認購增至目前為220張，
      光配息就達60幾萬元，因此夫妻共同投資之玉山股票早已
      回本。故請求將原告及被繼承人所有法定財產之半數，列
      入遺產等言，然為原告否認，被告等亦不能提出證據以實
      ，而被繼承人平日如何理財，其資金流向如何，被告復不
      能詳述以利本院調查，自難證明原告有將被繼承人財產納
      為已有之事實，至被繼承人死亡後，遺產已屬繼承人公同
      共有，其後租金收入亦應由兩造共有，然非屬被繼承人遺
      產甚明，被告請求列入自非有理；惟原告主張：被繼承人
      所持有股票，乃原告出資所購得，是原告於80年10月16日
      匯款260萬元至訴外人許世雄（即甲○○）之帳戶，由其
      代為以被繼承人之名義所購得。今被繼承人既已先行離開
      人世，上開股票理應由原告繼承始較為妥適等情，為被告
      否認，原告雖提出匯款資料為憑，然據證人甲○○具狀表
      示，本件僅被繼承人即岳母壬○○○○曾於八十年間向其
      表明欲股玉山銀行股票，隨後即請人匯款至其帳戶代為繳
      納股款而已等情，原告上開匯款資料僅能證明其確有匯款
      ，然不能證明系爭款項確為其所有或非夫妻贈與之意，既
      系爭股票以被繼承人名義認購，原告復不能證明有誤買、
      信託或其他委任關係存在，自應列入被繼承人遺產而為分
      配；綜上所述，被繼承人壬○○○○之遺產應如附表所示
      之不動產及存款、投資，合先敘明。
（二）按喪葬費用應如何支付，現行民法並無明文規定，亦無解
      釋判例可資遵循。惟參諸外國立法例（如奧、瑞、日、韓
      等國民法規定）及我國多數學者見解，喪葬費用應解釋為
      繼承費用，依民法第一千一百五十條規定，由遺產中支付
      之，易言之，關於遺產管理、分割及執行遺囑之費用，由
      遺產中支付之，民法第一百八十四條第一項、第一千一百
      五十條分別定有明文。是民法第一千一百五十條規定之意
      旨，乃因繼承開始時，繼承財產即移轉於繼承人，是以繼
      承開始後，關於繼承財產之費用，包括遺產管理、遺產分
      割及執行遺囑之費用原有共益費用之性質，不僅為繼承人
      個人之利益，且繼承債權人、受遺贈人、遺產酌給請求權
      人以及其他利害關係人亦受利益，故規定此等費用應由遺
      產中之付之，而喪葬費用，解釋上亦屬繼承費用之一，是
      繼承人亦應以遺產清償之。準此而言，被上訴人原得就支
      出之喪葬費用向上訴人主張以遺產清償（臺灣高等法院臺
      中分院九十二年度家上字第二二號判決意旨參照）；本件
      原告主張：於被繼承人死亡，為辦理喪葬事宜，共計支出
      699945元等語，被告辛○○、乙○○、丙○○則陳稱：就
      喪葬費用所知約69萬元，沒有超過70萬元等詞，被告戊○○、丁○○、己○○則否認原告有支出上開喪葬費用，辯
      稱：被繼承人葬喪費用由被繼承人退休金支付，亦已有奠
      儀二、三十萬元由原告收受等言，惟原告主張業據其提出
      上開喪葬費用明細等件為證，與被告辛○○、乙○○、丙○○所自承之約69萬元相符，被告戊○○、丁○○、己○○雖否認費用由原告支出，然被繼承人業已安葬等情為兩
      造所不爭，原告委由殯儀業者辦理喪葬事宜亦非不合常理
      ，被告戊○○、丁○○、己○○不能反證原告未曾支出本
      項殯葬費用，其主張自非可採，又喪葬費用應解釋為繼承
      費用，由遺產中支付之，已如上述，原告主張應從遺產中
      扣除，自為有理，然原告所列明細為699945元，應以此為
      限，至被告戊○○、丁○○、己○○辯稱亦已有奠儀二、
      三十萬元支付云云，惟未提出奠儀帳冊為證，況按「奠儀
      禮金」為台灣民間傳統習俗，即死者或死者遺族之親朋好
      友，為表達對死者敬意或慰藉遺族情感上之哀傷，致贈不
      特定之金額（因人而異）予特定死者家屬即被告收受，並
      有送往迎來之交誼特性，性質上尚屬「贈與」行為，非屬
      被繼承人之遺產甚明。因此，原告主張被告收取白包之奠
      儀應作為喪葬費之扣抵云云，殊非有據，要難可採，又原
      告主張縱認奠儀非遺產，但所收取之奠儀亦為繼承人所共
      有，而得為抵銷等詞，然喪葬費用係屬繼承費用，應由遺
      產中支付，並於分割遺產時列入計算，奠儀屬對繼承人之
      贈與，非屬遺產，其性質不同，亦非兩造互負債務，於本
      件分割遺產訴訟中自無抵銷之問題。
（三）按同一順序之繼承人有數人時，按人數平均繼承。但法律
      另有規定者，不在此限，另配偶有相互繼承遺產之權，其
      應繼分，依左列各款定之：一、與第1138條所定第一順
      序之繼承人同為繼承時，其應繼分與他繼承人平均，民法
      第一千一百四十一條、第一千一百四十四條第一款定有明
      文；又繼承人有數人時，在分割遺產前，各繼承人對於遺
      產全部為公同共有；除法律另有規定或契約另有訂定者外
      ，繼承人得隨時請求分割遺產；公同共有物分割之方法，
      除法律另有規定外，應依關於共有物分割之規定；共有人
      就共有物之分割方法不能達成協議決定者，法院得因任何
      共有人之聲請，命為下列之分配：以原物分配於各共有
      人；變賣共有物，以價金分配於各共有人；以原物為
      分配時，如共有人中，有不能按其應有部分受分配者，得
      以金錢補償之，民法第一千一百五十一條、第一千一百六
      十四條、第八百三十條第二項、第八百二十四條第二項、
      第三項分別定有明文。
（四）次按在公同共有遺產分割自由之原則下，民法第一千一百
      六十四條規定：繼承人得隨時請求分割遺產，該條所稱之
      「得隨時請求分割」，依同法第八百二十九條及第八百三
      十條第一項規定觀之，自應解為包含請求終止公同共有關
      係在內，俾繼承人之公同共有關係歸於消滅而成為分別共
      有，始不致與同法第八百二十九條所定之旨趣相左，庶不
      失繼承人得隨時請求分割遺產之立法本旨，換言之，終止
      遺產之公同共有關係，既應以分割方式為之，將遺產之公
      同共有關係終止改為分別共有關係，性質上自亦屬分割遺
      產方法之一，最高法院八十二年度台上字第七四八號、八
      十五年度台上字第一八七三號、九十三年度台上字第二六
      ○九號判決意旨可資參照。
（五）經查：本件被繼承人壬○○○○所遺財產如附表所示已如
      上述，原告為其繼承人，請求分割遺產自為有理，惟原告
      主張將不動產部分由被告等繼承，存款由其分得70萬元後
      ，餘由被告平分，股票則全歸原告等聲明，為被告所不同
      意，被告等則請求依應繼分比例分割遺產。惟共有物分割
      之方法，法院本有自由裁量之權，共有人訴請分割共有物
      ，其聲明不以主張分割之方法為必要，即令有所主張，法
      院亦不受其主張之拘束，是原告所主張此部分之分割方法
      ，本院雖未採取，亦非其訴一部分無理由，故毋庸為部分
      敗訴之判決。
（六）綜上所述，本院審酌所遺遺產之性質、當事人之意願、避
      免冗長訴訟程序致系爭土地分割久懸未決等情，認將系爭
      遺產按應繼分比例採分別共有之方式分割，亦即如附表所
      示方法，分割壬○○○○所遺之財產，非但合於法律規定
      ，亦屬公平妥適，故原告請求將壬○○○○所遺之系爭財
      產分割為分別共有，為有理由，應予准許。
五、末按分割遺產之訴，係必要共同訴訟，原、被告之間本可互
    換地位，且兩造均蒙其利，是本院認本件之訴訟費用應由兩
    造依其應繼分或潛在應繼分之比例負擔訴訟費用，較為公允
    ，併此敘明。
六、訴訟費用負擔之依據：民事訴訟法第八十條之一、第八十五
    條第一項前段。
中    華    民    國    98    年    8     月    18    日
                        臺灣彰化地方法院家事法庭
                              法    官  謝仁棠
以上為正本係照原本作成。
如對本判決上訴，須於判決送達後20日之不變期間內，向本院提
出上訴狀。
中    華    民    國    98    年    8     月    18    日
                              書記官    陳瑤芳
附表一：土地
┌──┬─────┬───────┬──────────┐
│編號│地號      │面積/權利範圍 │分割方法            │
├──┼─────┼───────┼──────────┤
│1   │台中市西區│1744平方公尺  │由兩造各取得應有部份│
│    │麻園頭段  │/247之10,000  │各247之70,000，而以 │
│    │173 之3地 │              │分別共有方式保持共有│
│    │號        │              │。                  │
├──┼─────┼───────┼──────────┤
│2   │台中市西屯│1平方公尺/247 │由兩造各取得應有部份│
│    │區○○段78│之10,000      │各247之70,000，而以 │
│    │之266地號 │              │分別共有方式保持共有│
│    │          │              │。                  │
└──┴─────┴───────┴──────────┘
附表二：房屋
┌────┬─────┬───────┬────────┐
│建物門牌│建物坐落地│建號/總面積/權│分割方法        │
│        │號        │利範圍        │                │
├────┼─────┼───────┼────────┤
│台中市西│台中市西區│西區○○○段  │由兩造各取得應有│
│區○○里○○○○段  │11377之000建號│部份各1/7，而以 │
│精誠路60│173 之3地 │/152.06平方公 │分別共有方式保持│
│號      │號        │尺/全部       │共有。          │
└────┴─────┴───────┴────────┘
附表三：存款
┌────┬───────┬──────┬───────┐
│金融機構│局號-帳號     │金額        │分割方法      │
│/戶名   │              │            │              │
├────┼───────┼──────┼───────┤
│台灣銀行│000-00000-0000│247萬7556 元│由原告取得69萬│
│員林分行│              │            │9945元，其餘  │
│/羅歐陽 │              │            │177萬7 611元及│
│丹桂    │              │            │利息由兩造各取│
│        │              │            │得1/7。       │
│        │              │            │              │
│        │              │            │              │
└────┴───────┴──────┴───────┘
附表四：投資
┌──────┬─────┬───────┬──────┐
│證券公司/帳 │證券名稱及│股數/市值     │分割方法    │
│號          │代號      │              │            │
│            │          │              │            │
├──────┼─────┼───────┼──────┤
│日盛證券股份│玉山金／  │271,933股/新台│由兩造各取得│
│有限公司    │（2884）  │幣174萬3464 元│1/7 。      │
│/116F0000000│          │              │            │
└──────┴─────┴───────┴──────┘


司法院資訊處製作；財團法人民間司法改革基金會備份。
